【裁判字號】    96,上更(一),187
【裁判日期】    970820
【裁判案由】    損害賠償等
【裁判全文】
臺灣高等法院民事判決               96年度上更(一)字第187號
上  訴  人  甲○○
訴訟代理人  謝曜焜律師
上  訴  人  旭順食品股份有限公司
法定代理人  丁○○
訴訟代理人  陳信瑩律師
被  上訴人  康聖有限公司
法定代理人  乙○○
訴訟代理人  丙○○
上列當事人間請求損害賠償事件，上訴人對於中華民國93年9月3
0日臺灣臺北地方法院90年度訴字第475號第一審判決提起上訴，
經最高法院第一次發回更審，本院於97年8月6日言詞辯論終結
，判決如下：
    主      文
原判決主文第一、二項命上訴人旭順食品股份有限公司為給付部
分，及該部分假執行之宣告，暨訴訟費用之裁判均廢棄。
上開廢棄部分，被上訴人在第一審之訴及其假執行之聲請均駁回
。
上訴人甲○○之上訴駁回。
第一、二審及發回前第三審訴訟費用由上訴人甲○○負擔。
    事實及理由
壹、程序部分：
    上訴人旭順食品股份有限公司（下稱旭順公司）之法定代理
    人原為黃文土，嗣於本院訴訟程序進行中變更為丁○○，並
    於民國（下同）97年8月7日具狀聲明承受訴訟，程序合法，
    應予准許，合先敘明。
貳、實體部分：
一、被上訴人起訴主張：上訴人甲○○為上訴人旭順公司之實際
    負責人，於88年1 月27日未經伊同意，擅自指示第一審共同
    被告許麗花領取伊在台灣省合作金庫長春支庫活儲帳戶（下
    稱系爭帳戶）內之款項新台幣（下同）4,715,616 元（下稱
    系爭款項），再交上訴人甲○○換成臺灣銀行支票十三張（
    下稱台支13張支票），由其代表上訴人旭順公司交付訴外人
    儂特利食品股份有限公司（下稱儂特利公司）以為支付買賣
    價款之用。上訴人甲○○挪用伊之存款，侵害伊之財產權，
    自應負侵權行為之責；而上訴人旭順公司與伊間並無任何債
    權債務關係，無法律上原因受領上訴人甲○○之給付，受
    有上述債務消滅之利益，即構成不當得利。爰依侵權行為及
    不當得利之法律關係，求為命上訴人甲○○及旭順公司各給
    付系爭4,715,616元及自88年1月27日起加付法定遲延利息，
    其中一人為給付時，另一人於該給付範圍內免為給付之判決
    （被上訴人起訴原請求上訴人及第一審共同被告許麗花等三
    人連帶給付系爭款項之本息，經第一審判決駁回其對許麗花
    之訴及請求上訴人「連帶」給付部分後，未據其聲明不服）
    。
二、上訴人甲○○係以：乙○○受讓原董事林碧芬出資未得其他
    全體股東同意，不能取得被上訴人公司之董事資格，自無法
    定代理權。該公司係伊獨資借用訴外人林碧芬等人名義為股
    東而成立，其業務及財務實際上均由伊掌控，並持有系爭帳
    戶之存摺及印鑑，以指示被上訴人會計人員執行存提款事項
    ，供財務調度之用。伊與被上訴人間就系爭帳戶存有「消極
    信託」之契約關係，伊為真正財產所有權人，提領系爭款項
    ，即無侵害被上訴人權利或不當得利可言等語，資為抗辯。
三、上訴人旭順公司則以：提領系爭款項及交付台支13張支票予
    訴外人儂特利公司者，均係非伊公司負責人之上訴人甲○○
    ，縱該給付係用以支付伊公司對訴外人儂特利公司之買賣價
    金，然伊公司之債務消滅，既係基於上訴人甲○○之給付行
    為，並非來自被上訴人，顯與被上訴人受損害間無直接因果
    關係，被上訴人請求伊公司返還不當得利，即屬無據等語置
    辯。
四、原審判決上訴人甲○○應給付被上訴人4,715,616元，及自8
    8年1月27日起至清償日止，按年息5%計算之利息，上訴人旭
    順公司應給付被上訴人4,715,616元，及自88年1月27日起至
    清償日止，按年息5%計算之利息。前項聲明如上訴人甲○○
    、旭順公司，其中一人為全部或一部給付時，另一人於其給
    付範圍內免給付之義務。上訴人旭順公司上訴聲明：(一)原判
    決關於上訴人旭順公司敗訴部分廢棄。(二)廢棄部分，被上訴
    人在第一審之訴駁回。上訴人甲○○上訴聲明：(一)原判決廢
    棄，發回原法院更為審理。(二)或請求判決：1.原判決不利於
    上訴人甲○○部分廢棄。2.上廢棄部分，被上訴人在第一審
    之訴暨其假執行之聲請應予駁回。
五、本件不爭執事項：
  (一)上訴人旭順公司曾於88年1月8日簽訂買賣契約書，購買訴外
    人儂特利公司之生財器具、租賃改良物及廚房設備。
  (二)上訴人甲○○於88年1月27日指示原審共同被告許麗花領取
    系爭款項後換成台支13張支票，並於同日代表上訴人旭順公
    司給付訴外人儂特利公司之買賣價款。
六、本件爭點：
  (一)乙○○是否為被上訴人公司之法定代理人，其承受本件訴訟
    是否合法？
  (二)上訴人甲○○指示許麗花提領系爭款項，是否侵害被上訴人
    公司之財產權而構成侵權行為？
  (三)上訴人旭順公司因上訴人甲○○上開給付行為，是否構成不
    當得利？
七、按有限公司股東非得其他其他全體股東過半數之同意，不得
    以其出資之全部或一部，轉讓於他人。前項轉讓，不同意之
    股東有優先受讓權；如不承受，視為同意轉讓，並同意修改
    章程有關股東及其出資額事項。公司董事非得其他全體股東
    同意，不得以其出資之全部或一部，轉讓於他人。公司法第
    111條第1至3項定有明文。查被上訴人公司股東林梅宇死亡
    後，被上訴人公司雖未待股東林梅宇名義下之股份繼承後再
    進行股份轉讓同意之決議及改選新董事，而將股東林梅宇之
    股份列為遺產管理戶不參與表決，於90年2 月19日由原董事
    林碧芬出資額19萬元、高俊彥出資額15萬元、王錦珠出資額
    2 萬元，高進發出資額20萬元轉讓予乙○○，並決議修改章
    程，選任乙○○為董事。其中除原董事林碧芬轉讓出資額未
    獲全體股東同意外，其餘股東出資額一部轉讓予乙○○均符
    合前開規定，故乙○○選任為被上訴人公司之董事，具狀聲
    明承受訴訟，係屬合法。上訴人等抗辯乙○○之承受訴訟不
    合法等語，尚非可採。
八、上訴人甲○○提領系爭款項構成侵權行為：
    按因故意或過失，不法侵害他人之權利者，負損害賠償責任
    。民法第184條第1項前段定有明文。次按當事人主張有利於
    己之事實，就其事實有舉證之責任。民事訴訟法第277 條定
    有明文。
  (一)被上訴人主張上訴人甲○○指示第一審共同被告許麗花於88
    年1 月27日自被上訴人於系爭帳戶即合作金庫長春支庫帳號
    0000000000000，提領4,715,616元，換成台支13張支票，交
    付予訴外人儂特利公司，作為支付上訴人旭順公司向訴外人
    儂特利公司購買生財器具設備之款項，提出取款憑條、轉帳
    收入傳票、支票影本為證（原審卷(一)第11至21頁、第143至1
    55頁）。查系爭款項確實係為支付上訴人旭順公司向訴外人
    儂特利公司購買生財器具、租賃改良物及廚房設備之契約價
    金，據證人陳來福即訴外人儂特利公司負責人證稱屬實，並
    有上訴人旭順公司與訴外人儂特利公司間買賣契約書在卷可
    稽（原審卷(一)第268 頁、第157至162頁）。由上事證足認上
    訴人甲○○確實於88年1 月27日指示第一審共同被告許麗花
    提領被上訴人帳戶內金錢，上訴人甲○○前開提領行為係侵
    害被上訴人之財產權，被上訴人受有損失，兩者間並有因果
    關係。
  (二)上訴人甲○○對系爭帳戶無借名關係存在，亦無自由存、提
    款之權限，上訴人甲○○下列抗辯，為不可採：
    1.查上訴人甲○○非被上訴人公司股東，有被上訴人公司登
      記資料案卷可稽（案卷外放）。上訴人甲○○抗辯伊為被
      上訴人公司實際出資人及所有人，為不可採。次查，臺灣
      臺北地方法院88年度訴字第3862號損害賠償事件中，證人
      胡寶梅、許麗花、周達桂、黃琦華證述上嫺公司、唐群公
      司及關係企業均由上訴人甲○○掌管，存、提款都交由上
      訴人甲○○用印等語，及同法院地檢署88年度偵字第1584
      0 號背信案件中證人周達桂、黃麗蓮證稱上嫺公司之經營
      由上訴人甲○○負責，財務亦由其處理等語，及88年度偵
      字第6898號侵佔案件中證人林燦欽、胡寶梅、黃琦華證稱
      上嫺公司支票都交由總經理甲○○蓋章寄給廠商等語。前
      開證人證言不能證明上訴人甲○○與被上訴人公司股東間
      有借名登記關係。另證人楊昌華證稱被上訴人公司登記負
      責人林碧芬為人頭，業務和請款均由上訴人甲○○負責等
      語。縱上訴人甲○○負責處理被上訴人公司業務與財務，
      亦不能逕認上訴人甲○○與被上訴人公司股東間為借名登
      記關係，而得自由使用系爭帳戶內款項。上訴人甲○○抗
      辯伊為被上訴人公司實際出資人及所有人，與各股東間有
      借名登記關係，伊提領系爭款項非盜領云云，為不可採。
    2.查被上訴人公司法定代理人乙○○曾以個人名義訴請上訴
      人甲○○損害賠償，該案件之事實為乙○○出借其金融帳
      戶供訴外人上嫺公司使用，乙○○於出借帳戶予他人使用
      期間，對其帳戶內之存款無管理處分權，故上訴人甲○○
      自帳戶中提領金錢無侵害乙○○之權利。有本院90年度重
      上字第206 號判決在卷可稽（本院卷第138至152頁）。本
      件系爭帳戶並未借名予上訴人甲○○使用，前開乙○○與
      上訴人甲○○之間案件事實與本件訴訟不相同。上訴人甲
      ○○辯稱被上訴人法定代理人乙○○前曾訴請伊損害賠償
      之訴訟與本案事實相同，得比附援引云云，為無可採。
    3.證人周達桂於本院前審證稱略以：伊不知道現金從何來，
      只知道是上訴人甲○○交給伊，每筆款項都是這樣，這些
      現金的來源伊不清楚，上訴人甲○○拿錢給伊，叫伊去存
      ，伊就去存，伊不會過問錢的來源等語（本院上字卷(二)第
      366、367頁）。另證人黃麗蓮於原審及本院前審審理時均
      證稱不清楚錢的來源（原審卷(二)第402 頁、本院上字卷(二)
      第369頁）。證人周達桂、黃麗蓮2人之證詞，亦僅能證明
      其等曾依上訴人甲○○之指示將款項存入被上訴人公司帳
      戶，不能證明該款項係上訴人甲○○個人所有。
    4.查證人楊昌華證稱伊僅有到被上訴人公司作廣告，但沒有
      受僱於被上訴人公司（本院上字卷(二)第173頁)。證人許麗
      花固曾稱被上訴人公司廣告業務客戶都是以支票給付費用
      ，惟其嗣後亦改稱可能有廠商會以現金支付等語（本院上
      字卷(二)第175頁)。而被上訴人公司除經營外牆廣告外，確
      實尚另經營有食品業務，此有被上訴人公司現金收入傳票
      及發票等相關憑證在卷可稽（本院上字卷(二)第215至222頁
      ）。證人楊昌華非被上訴人公司職員，不能認其熟稔知悉
      被上訴人公司營運業務，證人許麗花係第一審共同被告，
      其等證詞難期公允。上訴人甲○○雖抗辯被上訴人公司之
      業務只有外牆廣告業務乙項，且廠商均以支票付款，而無
      現金，可見系爭帳戶之款項係伊所存入云云，為不可採。
    5.被上訴人公司為依法設立登記之營業社團法人，在法律上
      為獨立之權利義主體，公司與個人之財產仍屬有別，被上
      訴人公司在銀行開立之帳戶，自為其營業所必需，否則無
      法對外為營運行為，上訴人甲○○抗辯其基於信託或借用
      名義而設立系爭帳戶云云，未據其立證證明。又上訴人甲
      ○○當時既為被上訴人公司之總經理，其有為公司營業上
      之必要行為，公司之業務諸如支票用印、款項支出等，相
      關員工於請示上訴人甲○○後即得為之，此亦為事理之常
      ，屬於被上訴人公司內部管理之問題，並不能以上訴人甲
      ○○綜攬大小事務，有權決定支票用印、款項支出等公司
      營運之事務，即認為被上訴人公司帳戶內之資金全歸屬其
      個人所有，而得自由運用於與被上訴人公司業務毫不相干
      之事務上，是證人楊昌華、周達桂、黃麗蓮、胡寶梅、黃
      琦華、林燦欽等人雖證稱係聽從於上訴人甲○○，系爭帳
      戶係由上訴人甲○○所掌管云云，仍不能認定系爭帳戶係
      上訴人甲○○個人所有，或逕認上訴人甲○○得因此將系
      爭帳戶內資金自由用於與被上訴人公司無相關之業務上。
    6.本院前審調取查上訴人甲○○之合作金庫長春分行000000
      0000000 號帳戶與系爭帳戶明細內現金存入互為比較，上
      訴人甲○○並無自其個人銀行帳戶以現金或轉帳方式提款
      存入系爭帳戶。且證人黃麗蓮對於系爭帳戶之現金來源證
      稱伊不清楚錢的來源（本院上字卷(二)第369 頁）。上訴人
      甲○○未立證證明其有多次將款項存入系爭帳戶，是上訴
      人甲○○抗辯伊雖未以前開帳戶將現金轉入系爭帳戶，然
      不能否定伊有多次將現金存入系爭帳戶之事實云云，為不
      可採。
    7.系爭帳戶自85年1月1日至86年3 月31日止，所有存入款項
      共有15,588,673元，有合作金庫長春分行92年10月14日合
      金長春字第092005036 號函附交易明細表可稽（原審卷(二)
      第307至309頁），除上訴人甲○○將自有資金存入外，詳
      理由九所述，均屬被上訴人公司所有。上訴人甲○○不能
      證明系爭帳戶所有款項為其所有，上訴人甲○○亦非獨資
      經營被上訴人公司而得自由使用系爭帳戶為財務調度，是
      以，上訴人甲○○抗辯其對系爭帳戶有全權自由存、提款
      之權限，伊提領系爭款項自不成立侵權行為或不當得利等
      語，係非可採。
  (三)綜上，是以，被上訴人主張上訴人甲○○未經同意自系爭帳
    戶提領系爭款項，係故意侵害被上訴人之財產權，應負損害
    賠償責任，請求上訴人甲○○給付4,715,616元及自88年1月
    27日起至清償日止，按年息5%計算之利息，為有理由。
九、上訴人甲○○縱將自有資金存入系爭帳戶，惟查，業經其提
    領：
    查上訴人甲○○於86年10月9 日至87年12月28日間存入系爭
    帳戶10張支票共6,611,418 元，有上海商業儲蓄銀行三重分
    行91年5月9日上三重字第92號函檢附10張支票正反影本、合
    作金庫銀行長春分行90年10月25日合金長春字第4886號函
    在卷可稽（原審卷(二)第47至68頁、卷(一)第281 頁）；上訴人
    甲○○另曾於86年11月13日至12月19日存入系爭帳戶7 張支
    票共4,969,420元，有上訴人旭順公司97年5月23日97年旭食
    秘字第970036號函在卷可稽（本院上更(一)卷第170 頁）。前
    開6,611,418元及4,969,420元為上訴人甲○○存入之自有資
    金，為被上訴人所不爭執（本院上更(一)卷第201 頁）。惟查
    ，系爭帳戶於86年12月27日曾提出800 萬元，上訴人甲○
    ○不爭執該筆提款係由伊蓋章取款（本院上更(一)卷第200 頁
    ），該筆款項於同日以時間先後順序分成351 萬元給付予鴻
    源機構破產管理人，449 萬元以現金提出並存入上訴人甲○
    ○於同分行0000000000000號帳戶，有合作金庫800萬元取款
    憑條、351萬元轉帳收入傳票、449 萬元現金支出傳票、449
    萬元存款憑條在卷可稽（本院上更(一)卷第168至169頁、第43
    頁）。系爭帳戶於87年5月13日曾提出700萬元，於同日申
    請匯出美金250,000元（為新台幣8,353,100元）至上訴人甲
    ○○於國外之帳戶，有系爭帳戶交易明細表、匯出匯款賣匯
    水單在卷可稽（本院上字卷(二)第144 頁、上更(一)卷第98頁）
    。前開匯款名義人雖記載乙○○，匯款名義為償還國外借款
    ，惟查，上訴人甲○○自稱乙○○於88年2 月以前出借其名
    義設立銀行帳戶供伊使用，故乙○○名義各筆匯款實際上係
    伊使用（本院上更(一)卷第136 頁反面）。是足認前開系爭帳
    戶所提出700 萬元併同零款折合美金匯入上訴人甲○○於國
    外之個人帳戶是實。系爭帳戶於87年6月26日提出250萬元
    ，同日以上訴人甲○○名義分為兩次匯款予訴外人廖大林，
    有合作金庫取款憑條、匯款申請書代收入傳票在卷可稽（本
    院上更(一)卷第181、182頁）。由上開事證足認，上訴人甲○
    ○於系爭帳戶所存入自有資金6,611,418元、4,969,420元，
    業經其提領。
十、上訴人旭順公司無侵權行為，亦不構成不當得利：
  (一)按因故意或過失，不法侵害他人之權利者，負損害賠償責任
    。民法第184條第1項前段定有明文。查系爭款項係由上訴人
    甲○○指示第一審共同被告許麗花提領，為兩造所不爭執之
    事實。系爭款項既非上訴人旭順公司所提領，上訴人旭順公
    司無侵權行為，可以認定。
  (二)按無法律上之原因而受利益，致他人受損害者，應返還其利
    益。民法第179 條前段定有明文。次按凡無法律上原因而因
    他人之給付受利益，致他人受損害者，應負歸還其利益之義
    務。因他人之給付而受利益者，為給付之原因消滅時，應將
    所受利益返還（最高法院18年上字第1192號、19年上字第47
    5 號判例要旨參照）。故一方受利益與他方受損害應有因果
    關係存在，始可成立不當得利，如利益之獲得並非損害發生
    之原因或結果，則兩者互無關連，即不發生返還利益之問題
    。查系爭款項由上訴人甲○○提出後，換成台支13張支票，
    用於支付上訴人旭順公司與訴外人儂特利公司間買賣價款，
    為兩造所不爭執。是被上訴人受有損害與否，應視其與上訴
    人甲○○之間提領系爭款項之關係有無法律上原因，至上訴
    人甲○○提得系爭款項復將該款項用於他處，非被上訴人受
    損害之原因，亦即，上訴人旭順公司受有債務消滅之利益，
    係緣於上訴人甲○○之行為，非直接來自於被上訴人之給付
    ，故上訴人旭順公司受有利益並無導致被上訴人之損害。
  (三)綜上，被上訴人主張上訴人旭順公司為共同侵權行為，並成
    立不當得利應返還系爭款項，為無理由。
十一、上訴人甲○○自系爭帳戶提領系爭款項係侵害被上訴人權
      利，惟上訴人甲○○將系爭款項支付予上訴人旭順公司對
      第三人之買賣價款，上訴人旭順公司並未致被上訴人受有
      損害，不成立不當得利。又上訴人旭順公司無侵權行為，
      亦不成立不當得利，無依不真正連帶債務關係對被上訴人
      負給付責任。是以，被上訴人依據侵權行為之法律關係，
      請求上訴人甲○○給付4,715,616元及自88年1月27日起至
      清償日止，按年息5%計算之利息，係屬有據，應予准許。
      被上訴人逾前開應准許部分之請求，為無理由，應予駁回
      。
十二、綜上所述，被上訴人本於侵權行為，請求上訴人甲○○給
      付4,715,616 元本息部分，為有理由，應予准許。逾此所
      為請求，為無理由，應予駁回。原審就超過上開應准許部
      分，為上訴人旭順公司敗訴之判決，並為假執行之宣告，
      自有未洽。上訴人旭順公司上訴意旨就此部分指摘原判決
      不當，求予廢棄改判，為有理由。至於上開應准許部分，
      原審判命上訴人甲○○給付，並為假執行之宣告，核無違
      誤，上訴人甲○○上訴意旨就此部分仍執陳詞，指摘原判
      決不當，求予廢棄，為無理由，應駁回其上訴。
十三、本件事證已臻明確，兩造其餘攻擊防禦方法及未經援用之
      舉證，經審酌核與本件判決結果不生影響，不再逐一論述
      ，附此敘明。
十四、據上論結，本件上訴人旭順公司之上訴為有理由，上訴人
      甲○○之上訴為無理由，依民事訴訟法第450條、第449條
      第1項、第78條，判決如主文。
中    華    民    國    97    年    8     月    20    日
                    民事第二庭
                        審判長法  官  吳謙仁
                              法  官  蘇瑞華
                              法  官  李瓊蔭
正本係照原本作成。
如不服本判決，應於收受送達後20日內向本院提出上訴書狀，其
未表明上訴理由者，應於提出上訴後20日內向本院補提理由書狀
（均須按他造當事人之人數附繕本）上訴時應提出委任律師或具
有律師資格之人之委任狀；委任有律師資格者，另應附具律師資
格證書及釋明委任人與受任人有民事訴訟法第466條之1第1項但
書或第2項（詳附註）所定關係之釋明文書影本。
中    華    民    國    97    年    8     月    21    日
                              書記官  王才生
附註：
民事訴訟法第466條之1（第1項、第2項）：
對於第二審判決上訴，上訴人應委任律師為訴訟代理人。但上訴
人或其他法定代理人具有律師資格者，不在此限。
上訴人之配偶、三親等內之血親、二親等內之姻親，或上訴人為
法人、中央或地方機關時，其所屬專任人員具有律師資格並經法
院認為適當者，亦得為第三審訴訟代理人。


司法院資訊處製作；財團法人民間司法改革基金會備份。
